【裁判字號】    90,台上,416
【裁判日期】    900315
【裁判案由】    返還價金
【裁判全文】
最高法院民事判決                                  九十年度台上字第四一六號
    上  訴  人  國產實業建設股份有限公司
    法定代理人  林嘉政
    訴訟代理人  賴盛星律師
    被 上訴 人  甲○○
                        送達.
右當事人間請求返還價金事件，上訴人對於中華民國八十八年十一月十六日台灣高等
法院第二審判決（八十八年度上字第一○二四號），提起上訴，本院判決如左：
    主  文
原判決除假執行部分外廢棄，發回台灣高等法院。
    理  由
本件被上訴人主張：伊於民國八十一年十一月二十四日向上訴人購買坐落基隆市○○
區○○段一三七一、一三七四、一三七六地號土地應有部分（下稱系爭土地）及其上
建物「國產江山」編號Ｄ２棟房屋一幢（下稱系爭房屋），已繳付價金新台幣（下同
）一百七十四萬元。因上訴人於銷售時以系爭房屋具有可供住戶獨立使用之大車庫為
其招徠銷售之重點，伊乃以之為契約必要之點，與上訴人簽訂系爭房地買賣契約。迨
系爭房屋興建完成後，伊發現該停車位未符合建築技術規則所規定之尺寸，致伊之車
輛無法停入，始知受騙。業經伊以被詐欺為由，撤銷系爭房地之買賣契約。且上訴人
將原核准竣工圖所載之「平台與儲藏室」，非法變更作為停車位使用，該停車位又不
具法令所規定應具備之尺寸，使伊有被處罰鍰、被勒令停止使用，甚至遭受強制拆除
等行政處分之虞，顯屬物之重大瑕疵。經伊多次催告上訴人補正，上訴人均不置理。
伊依民法第三百五十九條之規定，亦已解除系爭房地之買賣契約，上訴人即應返還所
受領之買賣價金等情。爰依民法第一百七十九條、第二百五十九條規定，求為命上訴
人給付一百七十四萬元及自訴狀繕本送達翌日起算付法定遲延利息之判決。
上訴人則以：系爭房地買賣契約，並未包括系爭車位之約定，買賣總價亦未含車位之
價款在內，被上訴人以車位存有瑕疵為由，撤銷或解除系爭房地買賣契約，即屬無據
。況被上訴人於八十五年四月間已知悉該停車位所在之位置係以儲藏室申請建造執照
，其遲至八十六年十二月三十一日始以起訴狀繕本之送達為撤銷系爭房地買賣契約之
意思表示，已逾一年除斥期間，該撤銷權之行使仍非合法。縱被上訴人所購買之房屋
不能停放大型車輛，然該瑕疵並非重大，被上訴人解除契約自屬顯失公平。且因被上
訴人拒不繳納尾款即金融機構貸款七百四十七萬元及代收款十九萬五千元，經伊多次
催告後，已解除系爭房地買賣契約，沒收其所繳之全部價金，被上訴人嗣後再解除同
一契約，尤非合法等語，資為抗辯。
原審廢棄第一審所為被上訴人敗訴之判決，改判命上訴人給付被上訴人一百七十四萬
元及其利息，係以：被上訴人主張其於八十一年十一月間向上訴人購買系爭房地，已
繳價金一百七十四萬元，但系爭停車位依原核准竣工圖所示，係設計供平台及儲藏室
使用，致變更為車位不符合建築技術規則所規定之尺寸，使被上訴人之車輛無法完全
停入，經被上訴人多次催告上訴人補正，上訴人均不置理等事實，有兩造不爭執之房
地買賣契約書、基隆市政府函及竣工圖、存證信函等為證，堪信為真實。查上訴人有
設置系爭停車位而該停車位並非廣告中所云之大車庫，系爭房地買賣契約中復未約明
廣告為契約之一部，上訴人即無何詐欺可言，被上訴人以其係受詐欺買受系爭房地，
主張撤銷其意思表示，固無足取。惟系爭停車位既屬系爭房屋之一部，而以「平台」
、「儲藏室」名義登記，依現行建築法令即無法變更為停車位，自有隨時被勒令停用
、拆除之可能。且該停車位右邊長四一九公分，左邊長四六○公分，寬度二四三公分
，只能停放一千六百西西自用小客車，以被上訴人所有裕隆二千西西自用小客車停入
時，車尾部分即露出於屋外平台，致車庫門無法關閉，危及居家之安全，亦難認非屬
重大瑕疵。參以系爭房地為透天別墅，坐落在基隆市之郊區，而非市區，購買者勢須
備有車輛代步，則上訴人自應設置提供合法可正常使用之停車庫，藉以達到系爭房地
為郊區別墅之通常效用。乃上訴人竟僅設置提供前開不合法之停車位，及該車位僅能
停放一千六百西西之車輛等情，益見應屬系爭房地之重大瑕疵，揆之民法第三百五十
四條第一項、第三百五十九條規定，被上訴人非不得解除系爭買賣契約。是被上訴人
就該項重大瑕疵於八十六年十二月十日以存證信函催告上訴人於五日內補正，於上訴
人無法補正並將系爭房地另售他人後，以本件起訴狀繕本之送達為解除系爭房地買賣
契約之意思表示，自屬有據。其因系爭停車位有重大瑕疵，迭次催告上訴人解決，而
在未獲致上訴人解決前，為保障其權利，未辦理貸款手續，尚難認有何違約情事，上
訴人辯稱因被上訴人欠繳尾款，伊已合法解除系爭買賣契約云云，為無足取。從而，
被上訴人主張系爭買賣契約業經伊合法解除，依民法第二百五十九條規定，請求上訴
人返還已收取之價款一百七十四萬元及利息，洵屬正當，應予准許等詞，為其判斷之
基礎。
查原審既謂系爭停車位並非廣告中所云之大車庫，系爭房地買賣契約中復未約明廣告
為契約之一部等語，果爾，上訴人辯稱：系爭房地之買賣契約並未包括系爭停車位之
約定，買賣總價亦未含停車位之價款在內，被上訴人以停車位存有瑕疵為由，撤銷或
解除系爭房地買賣契約，即屬無據云云，是否毫不足採？原審未在判決理由項下記載
其取捨意見，已難謂無判決不備理由之違法。且原審另認定系爭房屋確設置有停車位
，而該停車位依竣工圖所示，原係設計供「平台」及「儲藏室」之用。則該變更使用
之事實，倘係於兩造簽訂系爭房地買賣契約或於取得系爭房地使用執照後，始依兩造
合意之意思或被上訴人之指示而為二次施工加以變更，非由於上訴人擅自變更施工圖
上之設計所致，被上訴人是否仍得執以對上訴人主張系爭停車位有重大瑕疵，而解除
系爭房地買賣契約﹖原審未予調查審認明確，所為不利於上訴人之判斷，亦屬可議。
苟系爭房屋以「平台」、「儲藏室」名義登記部分，確為被上訴人所有系爭房屋之一
部分，並供被上訴人停車使用，該部分將隨時被拆除之法令依據何在？原審未予明
，遽謂該部分有隨時被勒令停用、拆除之可能，尤非允洽。上訴論旨，指摘原判決不
當，聲明廢棄，非無理由。
據上論結，本件上訴為有理由，依民事訴訟法第四百七十七條第一項、第四百七十八
條第一項，判決如主文。
中      華      民      國     九十     年      三      月     十五     日
                              最高法院民事第七庭
                                  審判長法官  蘇  茂  秋
                                        法官  徐  璧  湖
                                        法官  朱  建  男
                                        法官  曾  煌  圳
                                        法官  李  慧  兒
      右正本證明與原本無異
                                              書  記  官
中      華      民      國     九十     年      三      月    二十八    日


司法院資訊處製作；財團法人民間司法改革基金會備份。
